臺灣高雄地方法院刑事判決　　　　　　　　　　　　八十九年度訴字第二七三一號
　　公　訴　人　臺灣高雄地方法院檢察署檢察官
　　被　　　告　丙○○
右列被告因違反選舉罷免法案件，經檢察官提起公訴（八十九年度選偵字第四號）及
臺灣台北地方法院檢察署檢察官移送併案審理（八十七年度偵字第二三八八三號、八
十八年度偵字第一四八０三、二二三九七號、八十九年度偵字第一二七四五、二二五
七二號），本院判決如左：
    主  文
丙○○共同連續意圖散布於眾，而指摘足以毀損他人名譽之事，處有期徒刑肆月，如
易科罰金，以參佰元折算壹日。
      事  實
一、丙○○與甲○基於散布於眾之概括犯意聯絡，自民國八十七年十一月五日起至同
    年十一月十六日止，在台北市○○路○段二六八巷一弄十八號十三樓之「真相傳
    播股份有限公司」（下稱真相公司），利用丙○○主持「長廷如何問青天，揭穿
    世紀大騙局」（後改名為「冤案連連，長廷如何問青天」）節目之機會，連續在
    該節目中共同指摘「丁○○是抓耙仔」、「丁○○是調查局長期培養的線民」、
    「自從在成功中學實驗班讀書時，即被前調查局長沈之岳吸收」、「由調查局贊
    助提供讀書費用派他到日本唸書」、「以台灣人身分打進台獨聯盟團體，在美麗
    島事件和張俊雄滲透進來當辯護律師，提供辯護攻防內容給調查局」、「在和彭
    明敏搭檔競選正副總統時受調查局組織支配對彭明敏貼近監控」等語，而藉真相
    公司之「真相新聞網」頻道向全國有線電視收視戶公開播放該節目，使不特定之
    多數收視戶得以知悉而散布，足以生損害於丁○○之名譽。
二、案經丁○○訴由臺灣高雄地方法院檢察署檢察官偵查起訴及臺灣台北地方法院檢
    察署檢察官移送併案審理。
      理  由
一、訊據被告丙○○固不諱言於前揭時、地，在真相新聞網主持之節目中，與甲○談
    論告訴人丁○○係調查局之線民之事實，惟矢口否認有何誹謗等犯行，辯稱：其
    並非無中生有，係看見八十七年七月十二日台灣日報頭條新聞載稱謝聰敏說民進
    黨內有抓耙子，乃向乙○○、甲○等人查證，並閱讀告訴人所寫之「人生這條路
    」這本書，發現告訴人在北商功課很差竟然可以考上台大法律系，大三即以第一
    名考上律師，從而相信並揭發告訴人乃調查局線民之事，且甲○於節目中一再強
    調當調查局線民是光榮之事，並無誹謗告訴人之意云云。經查：
  (一)右揭事實，業據告訴人丁○○具狀指訴綦詳，並有前開節目錄影帶之譯文一份在
    卷可參。茲就告訴人提出之譯文資料（見八十七年度偵字第二三八八三號卷第四
    十五頁至第七十二頁），其中被告與共犯甲○談論告訴人之譯文內容簡述如下：
    (1)白：台灣人民一講到這個爪耙仔，就好像衝擊這麼大，都抱著一個希望，對一
          個政治明星的崇拜。」、「調查局很厲害的，長期培養，把他的人塑造成
          一個政治人物、政治明星，我們一再強調這是一個世紀大騙局。
    (2)許：丁○○在台北這十幾年，大家都把他捧起來．．．，我現在非常清楚了，
          辯護律師是怎麼樣，是監督、監視那些律師。甲○，美麗島辯護律師，是
          不是？（白：沒有錯。）美麗島的辯護律師。（白：吸收了不少人）是不
          是和張俊雄一樣，美麗島律師本身就是線民，所以美麗島的辯護律師要辯
          護的資料，調查局馬上就有，．．．，所以我真感激你和楊清海博士，跟
          我說丁○○是抓耙仔．．．選副總統！選副總統！
      白：昨天我有分析這個事，在調查局術語裡面叫貼近跟監。
      許：貼近跟監？
      白：貼近監控。
      許：我希望丁○○先生向全國人民公佈去日本唸書時的費用，因為你說你是打
          鐵出身的孩子，你是窮苦人家的孩子，那到底你去日本唸書的費用是不是
          調查局給你提供的？甲○我這樣講對不對。
      白：說贊助的好啦！
      許：贊助的啦！
    （見上開偵卷第四六、四七頁告訴人提出之八十七年十一月五日真相電視台譯文
      及該卷第一０六、一０七、一一四、一一五頁共犯甲○提出之譯文資料）
    (3)許：請謝律師不要再困獸搏鬥，你如果再困獸搏鬥，辯稱你不是調查局的線民
          、抓耙子。若我這些資料一項一向公開，你也是沒有辦法再選下去啦！
    (4)許：你說，要怎麼爭辯。我們的老朋友，調查局的抓耙仔，丁○○，竟然跟華
          視記者說我們是在造勢啊，造什麼勢啊？
    （見上開偵查卷第四一頁告訴人提出之八十七年十一月六日真相電視台譯文）
    (5)許：丁○○先生是調查局長期培養的爪耙子，甲○已經跟我們說出他的領導是
          調查局政風處的處長，前調查局台北市調處處長劉展華，丁○○不敢辯駁
          ，甲○你看是不是。
      白：他不敢來真相新聞網，真相電視台來辯論，他就是不攻自破，那麼現在他
          是在做困獸之鬥．．．。
    （見上開偵卷第四七頁告訴人提出之八十七年十一月九日真相電視台譯文）。
    (6)許：啊！這樣丁○○做爪耙子就不意外了嘛！
      白：這沒什麼好意外的嘛！何況幹那麼久。
    （見上開偵卷第五八頁告訴人提出之八十七年十一月十四日真相電視台譯文）。
    (7)白：你知道當年的成功中學實驗班是要成份好的．．．
      白：對呀，從沈之岳時代就已經吸收了嘛！
      白：就是長期培養出來的，然後推到一個所謂黨外，然後到一個反對黨去當政
          治明星人物，然後這些反對黨的人對他崇拜為神，那調查局永遠把他掌控
          得好好的嘛！
    （見上開偵查卷第六０、六一頁告訴人提出之八十七年十一月十六日真相電視台
      譯文）。
    從而，應足認告訴人指訴被告自八十七年十一月五日起至同年月十六日止於「長
    廷如何問青天，揭穿世紀大騙局」節目中，多次與甲○發表「丁○○是抓耙仔」
    、「丁○○是調查局長期培養的線民」、「自從在成功中學實驗班讀書時，即被
    前調查局長沈之岳吸收」、「由調查局贊助提供讀書費用派他到日本唸書」、「
    以台灣人身分打進台獨聯盟團體，在美麗島事件和張俊雄滲透進來當辯護律師，
    提供辯護攻防內容給調查局」、「在和彭明敏搭檔競選正副總統時受調查局組織
    支配對彭明敏貼近監控」之言論屬實。
  (二)綜合被告上開言論內容，係指稱告訴人自學生時代即被調查局吸收並資助出國留
    學費用，培養成為線民，在美麗島事件審理期間應調查局之要求提供辯護內容供
    調查局參考，且於與彭明敏搭檔競選正副總統時，受調查局之支配對彭明敏貼近
    監控等情，顯見被告之用意顯係在於指稱告訴人長期以來所從事黨外運動（國民
    黨主政時期）、參加美麗島事件辯護律師及代表民進黨與彭明敏搭擋參選正副總
    統等政治生涯，均係受調查局支配的假象，且暗中提供情資供調查局運用，則衡
    之告訴人當時乃民進黨之資深黨員，受民進黨之提名而參選高雄市市長選舉，足
    認告訴人受民進黨倚重，及當時民進黨為在野黨之情，堪認被告此種言論顯已對
    告訴人個人在民進黨長期聲望及名譽造成莫大損害。
  (三)另據告訴人提出之真相電視台八十七年十二月二日譯文「許：．．．丁○○呀！
    你這個抓耙仔，退出政壇啦！．．．我看你是要退出政壇！你呀，天下之大，沒
    有你容身之處啦！白：沒有錯！」（偵卷第六十八、六十九頁，八十七年十二月
    二日真相電視台譯文），「許：丁○○末路，我看丁○○若選不上要流亡海外。
    白：對，我分析過啊！運氣好的話，調查局還叫他流亡海外，運氣不好啊，調查
    局全盤考慮以後啊，就讓他自生自滅當垃圾」。（八十七年度偵字第二三八八三
    號偵卷第六四至六六頁）、八十七年十二月四日譯文「許：十一月四號我們揭發
    丁○○是抓耙仔啊！今天正好是滿月。白：滿月！滿月！」（見上開偵查卷第六
    七頁），被告並未再以具體事實指摘告訴人，僅臆測倘告訴人落選後的去路及提
    及其揭發告訴人為抓耙仔一事已一個月，並無誹謗之情事可言，是告訴人認此部
    分亦被告有誹謗之意，尚有誤會。
  (四)再綜觀告訴人所提出之真相電視台譯文中，有關綠色和平廣播電台部分，被告係
    指稱：「丁○○這個綠色和平廣播電台是怎麼搞的呢？是五千萬捐給綠色和平基
    金管理委員會，主任委員是丁○○，然後丁○○這個主任委員的基金管理委員會
    再去投資綠色和平電台股份有限公司這樣是控制經營權，永遠掌控、賣藥，在台
    北街頭，大家如果說到綠色和平，社會團體如果談到丁○○的綠色和平，大家都
    是咒罵不已，．．．」、「．．．綠色和平廣播電台向人募款，現在是丁○○掌
    控，綠色和平真的在做公益嗎？確實在反核嗎？根本不是真的！綠色和平反核是
    假的。」（見上開偵卷第四六頁），僅談論綠色和平廣播電台由告訴人掌控，社
    會團體對綠色和平廣播電台不滿，並未具體指摘告訴人有何侵吞該店台財產情事
    ，亦無何有關「告訴人連華西街公娼認捐的錢都吃得下去」之詞，是告訴人指稱
    被告於上開節目中所談及之有關綠色和平廣播電台部分亦有毀謗之意顯屬無據。
  (五)至被告辯稱：其係看見八十七年七月十二日台灣日報頭條新聞載稱謝聰敏說民進
    黨內有抓耙子，乃向乙○○、甲○等人查證，並閱讀告訴人所寫之「人生這條路
    」這本書，發現告訴人在北商功課很差竟然可以考上台大法律系，大三即以第一
    名考上律師，從而相信並揭發告訴人乃調查局線民之事云云，惟據被告所述「人
    生這條路」之內容，尚難依此得知告訴人與調查局間有何關連性存在，證人乙○○、甲○雖於本院審理中證稱：告訴人確實為調查局之線民，其等有將此事告知
    被告云云，然臺灣台北地方法院檢察署曾向法務部調查局函詢告訴人、王兆釧等
    人是否為線民一事，該局函覆稱「經查函列丁○○、王兆釧、史英、楊維哲等四
  人均未曾在本局服務，亦未曾擔任本局諮詢人員。本局同仁為執行法定執掌工作
    ，對社會各階層人士均會接觸諮商，但並非本局諮詢人員。本局為加強廉政工作
    之調查研究、防制貪瀆，曾依據本局廉政工作諮詢委員會設置辦法，聘請丁○○
    先生於八十一年十一月一日至八十二年十月三十一日止擔任本局廉政工作諮詢委
    員」等語，有該局八十九年十月十九日（八九）廉（三）字第八九０七二一四二
    號附卷可稽（臺灣台北地方法院檢察署八十九年度偵字第一二七四五號偵查卷宗
    第二八頁），查無任何被告所稱告訴人曾被調查局吸收為線民之資料，是證人甲○、乙○○所稱告訴人乃線民一事是否屬實已非無疑，況且，被告乃真相電視台
    上開節目之主持人，對於該向全國有線電視收視戶公開播放之節目內容是否屬實
    ，實負有詳加查證之義務，縱令有人向其指稱某事，其仍負有查證該人所言是否
    屬實之責，而不得在未經查證前即遽認該人所言屬實，否則一旦將該未經查證之
    涉及他人名譽之節目內容對外播放，將對節目中所提及之人造成影響，即便事後
    再行澄清，亦已無法抹滅遭談論者名譽已受損之事實。
  (六)再者，被告雖提出李承龍所著之「看丁○○爪耙子這條路」、甲○所著「全民公
    敵調查局」二書為證，然李承龍係於一九九九年二月十三日作序，顯見該書之完
    成時間係在本案發生之後，足認被告並非參考該書而產生前開言論，又甲○所著
    之「全民公敵調查局」一書，則為甲○從事多年調查員工作對調查局之批判，並
    無提及前開對於告訴人評論之立論基礎，自亦不足資為有利被告之證據。綜上，
    被告雖無法證明其言論內容為真實，亦提不出任何立論之證據資料，可供本院參
    酌其有何相當理由確信前開言論之真實性，則被告以虛構之事實指摘告訴人長期
    擔任調查局線民，暗地裡從事違背民進黨等情節，顯已損及告訴人之名譽及告訴
    人在民進黨內之政治聲望，堪認被告確有意圖散布於眾誹謗告訴人之意。
  (七)被告雖聲請傳喚法務部調查局人員葉盛茂、王煥琪，以查證告訴人是否曾擔任法
    務部調查局特約諮詢一事，惟法務部調查局於八十九年十月十九日已就該事項詳
    加函覆，有前開函文為憑，從而本院認該二證人已無傳喚之必要，附此敘明。
二、核被告所為，係犯刑法第三百十條第一項之誹謗罪。其與甲○就上開犯行，有犯
    意聯絡及行為分擔，為共同正犯。又其先後多次在上前開節目中公開指摘告訴人
    係調查局線民等不實言論，時間緊接，方法相同，且觸犯構成要件相同之罪名，
    顯係基於概括犯意為之，應依刑法第五十六條連續犯之規定論以一罪，並加重其
    刑。爰審酌被告指摘前開不實言論，客觀上已足以損及告訴人長期在民進黨建立
    之聲望，且其透過有線頻道節目散布前開不實事項，破壞告訴人名譽之深度及廣
    度，遠較一般散布情節嚴重，事後復未能取得告訴人之諒解，及其犯後態度等一
    切情狀，酌情量處如主文所示之刑。又被告行為後，刑法第四十一條已於九十年
    一月十日經總統公布，並於同年月十二日生效，關於易科罰金適用範圍擴大為「
    最重本刑五年以下有期徒刑之罪，而受六月以下有期徒刑或拘役之宣告」，經比
    較新舊法結果，修正後新法對被告並無不利之處，依刑法第二條第一項前段規定
    ，適用裁判時即新修正之刑法第四十一條第一項前段規定諭知易科罰金之折算標
    準。
三、又檢察官認被告自八十七年十一月五日至同年十二月四日止，在前開節目以相同
    言論連續誹謗告訴人丁○○，另涉犯公職人員選舉罷免法第九十二條罪嫌云云，
    惟查：按公職人員選罷法第九十二條意圖使候選人不當選而散布謠言或傳播不實
    罪之成立，須以主管選舉機關公告公職候選人名單以後，即公告選舉活動期間內
    ，行為人意圖使候選人不當選，以文字、圖畫、錄音、錄影、演講或他法散布謠
    言或傳播不實之事，足以生損害於公眾或他人，始足當之，最高法院七十七年度
    台上字第三八０四號判決意旨參照，然高雄市選舉委員會係於八十七年十一月十
    九日以八十七年高市選一字第二一四二號公告，高雄市第二屆市長候選人名單：
    吳建國、鄭德耀、丁○○、吳敦義，競選活動期間自八十七年十一月二十日起至
    十二月四日止等情，有高雄市選舉委員會公告一份在卷可按，從而被告雖自八十
    七年十一月五日起至同年十一月十六日止，連續在前開節目公開發表告訴人為調
    查局線民等言論，但並非在前開競選期間所為之言論，自與公職人員選舉罷免法
    第九十二條構成要件不合，至告訴人所提出之八十七年十二月二日、四日之錄影
    帶譯文，雖有提及線民之事，惟被告僅係臆測倘告訴人落選後的去路及提及其揭
    發告訴人為抓耙仔一事已一個月，並非以具體事實來誹謗告訴人，是此部分亦無
    違反公職人員選舉罷免法第九十二條之情形，惟檢察官既認此部分與前揭已論罪
    科刑部分有裁判上一罪關係，爰不另為無罪諭知。
四、至臺灣台北地方法院檢察署檢察官以：被告於真相電視台新聞網傳述「王兆釧是
    國民黨，為內奸」、「史英（立法委員候選人高成炎之後援會會長）、楊維哲（
    立法委員候選人高成炎之名譽總幹事）」為「爪耙子」，並螢幕旁活動字幕為「
    國安局、調查局爪耙族譜」等不實事項，足以生損害於王兆釧、高成炎等人，認
    被告此部分亦涉犯公職人員選舉罷免法第九十二條，刑法第三百十條第一項等罪
    嫌，而移送併案審理之部分（八十七年度偵字第二五四六五、八十八年度偵字第
    一四八０四、二二三九八號）。經查：王兆釧所提出之八十七年十一月六日真相
    新聞網節目譯文，被告係稱：「鐘高明你給我試試看，你和陳正德二個還有李玉
    正、王兆釧抄電台，你們四個都是共犯，他們絕對抄的到了」等語，並未在前開
    節目內提及王兆釧是國民黨內奸一事，從而尚難認被告有何誹謗告訴人王兆釧情
    形存在，則王兆釧前開指控被告以不實言論誹謗並意圖其不當選等行，涉嫌違反
    誹謗及公職人員選舉選罷法部分，顯乏證據予以證明，是公訴人移送併案審理之
    此部分即與前開論罪科刑之部分無何裁判上一罪關係，應退回由檢察官另行偵辦
    。
據上論斷，應依刑事訴訟法第二百九十九條第一項前段，刑法第二條第一項前段、第
二十八條、第五十六條、第三百十條第一項、第四十一條第一項前段，罰金罰鍰提高
標條例第一條前段、第二條，判決如主文。
本案經檢察官郭文俐到庭執行職務。
中      華      民      國    九十一    年      十二    月      五      日
                                  臺灣高雄地方法院刑事第一庭
                                          法  官  黃  悅  璇
右正本證明與原本無異。
如不服本判決，應於判決送達後十日內，向本院提出上訴狀。
                                          書記官  沈      蘊
中    華    民    國      九十一      年      十二      月      五      日
附錄法條：
刑法第三百一十條第一項
意圖散布於眾，而指摘或傳述足以毀損他人名譽之事者，為誹謗罪，處一年以下有期
徒刑、拘役或五百元以下罰金。
